ACORDAO-COMPLETO-2388806

ACÓRDÃO 2346/2020 ATA 6/2020 - PRIMEIRA CÂMARA

VISTOS, relatados e discutidos estes autos de alteração de reforma de militares do Comando do Exército,
ACORDAM os Ministros do Tribunal de Contas da União, reunidos em sessão da Primeira Câmara, diante das razões expostas pelo Relator, com fundamento no art. 71, inciso III, da Constituição Federal e nos arts. 1º, inciso V, 39, inciso II, e 45 da Lei 8.443/1992, em:
9.1. considerar ilegais os atos de alteração de reforma de interesse dos srs. Agenilson Oliveira Chagas, Antonio José Mendes Augusto, Carlos Pedreira Alves, Raimundo Gomes e Roberto Majdalani do Sacramento, recusando seu registro;
9.2. dispensar o ressarcimento das quantias indevidamente recebidas, em boa-fé, pelos interessados, consoante o Enunciado 106 da Súmula de Jurisprudência deste Tribunal;
9.3. determinar ao Comando do Exército que:
9.3.1. faça cessar, no prazo de 15 (quinze) dias, contado a partir da ciência desta deliberação, os pagamentos decorrentes dos atos impugnados, sob pena de responsabilidade solidária da autoridade administrativa omissa, consoante disposto nos arts. 71, inciso IX, da Constituição Federal e 262 do Regimento Interno desta Corte;
9.3.2. dê ciência do inteiro teor desta deliberação aos srs. Agenilson Oliveira Chagas, Antonio José Mendes Augusto, Carlos Pedreira Alves, Raimundo Gomes e Roberto Majdalani do Sacramento, alertando-os de que o efeito suspensivo proveniente da interposição de eventuais recursos, caso não providos, não os exime da devolução dos valores indevidamente percebidos após a notificação;
9.3.3. envie a esta Corte de Contas, no prazo de 30 (trinta) dias, por cópia, comprovante de que os srs. Agenilson Oliveira Chagas, Antonio José Mendes Augusto, Carlos Pedreira Alves, Raimundo Gomes e Roberto Majdalani do Sacramento tiveram ciência desta deliberação;
9.4. determinar à Sefip que monitore o cumprimento das medidas acima.

Apreciação, para fins de registro, de atos de reforma editados pelo Comando do Exército.

Primeira Câmara

Ministério da Defesa - COMANDO DO EXÉRCITO.

3. Interessados: Agenilson Oliveira Chagas (XXX.041.015-XX); Antonio José Mendes Augusto (XXX.798.037-XX); Carlos Pedreira Alves (XXX.420.465-XX); Raimundo Gomes (XXX.408.505-XX); Roberto Majdalani do Sacramento (XXX.266.955-XX).

13.1. Ministros presentes: Walton Alencar Rodrigues (Presidente), Benjamin Zymler (Relator), Bruno Dantas e Vital do Rêgo.
13.2. Ministros-Substitutos presentes: Augusto Sherman Cavalcanti e Weder de Oliveira.

ACORDAO-COMPLETO-2585797

Acórdão 3384/2023 - Primeira Câmara

BENJAMIN ZYMLER

Trata-se de alterações de reformas editadas pelo Comando do Exército para atribuição, aos inativos, da vantagem prevista no art. 110, § 1º, da Lei 6.880/1980.
2.	A Secretaria de Fiscalização de Pessoal (Sefip) , pautando-se pelo entendimento firmado no Acórdão 2225/2019-TCU-Plenário, propõe, com a anuência do Ministério Público, a negativa de registro dos atos.
	É o relatório.

não há

Procurador Júlio Marcelo de Oliveira.

ALTERAÇÕES DE REFORMA. ATRIBUIÇÃO DA VANTAGEM DO ART. 110, § 1º, DA LEI 6.880/1980 A MILITARES JÁ INATIVADOS, ANTERIORMENTE, EM CARÁTER DEFINITIVO. PRECEDENTES. ILEGALIDADE E NEGATIVA DE REGISTRO. DETERMINAÇÕES.

REFORMA (REFO)

Secretaria de Fiscalização de Pessoal (SEFIP).

Em exame, cinco alterações de reformas editadas pelo Comando do Exército em face de superveniente invalidez dos inativos, associada a doença especificada em lei. Concretamente, os títulos concessórios, fundamentados no art. 110, § 1º, c/c o art. 108, inciso V, da Lei 6.880/1980, elevam os proventos dos interessados mediante sua vinculação ao posto/graduação imediato àquele até então utilizado como referência para cálculo do benefício.
2.	A Secretaria de Fiscalização de Pessoal (Sefip) , na esteira do Acórdão 2225/2019-TCU-Plenário, propugna, com a anuência do Ministério Público, a negativa de registro dos atos.
3.	Acompanho os pareceres técnicos.
4.	O art. 110, § 1º, da Lei 6.880/1980 (Estatuto dos Militares) , na redação dada pela Lei 7.580/1986, dispõe:
"Art. 110. O militar da ativa ou da reserva remunerada, julgado incapaz definitivamente por um dos motivos constantes dos incisos I e II do art. 108, será reformado com a remuneração calculada com base no soldo correspondente ao grau hierárquico imediato ao que possuir ou que possuía na ativa, respectivamente. 
§ 1º Aplica-se o disposto neste artigo aos casos previstos nos itens III, IV e V do artigo 108, quando, verificada a incapacidade definitiva, for o militar considerado inválido, isto é, impossibilitado total e permanentemente para qualquer trabalho".
5.	Como se vê, o benefício previsto no dispositivo é expressamente dirigido ao militar da ativa ou da reserva remunerada. Aliás, sua concessão é mesmo indissociável da imediata passagem do interessado - em caráter definitivo - para a inatividade. Logo, naturalmente, não se aplica aos militares que, quando reconhecido seu estado de invalidez, já estejam reformados.
6.	Sobre a matéria, a jurisprudência do Superior Tribunal de Justiça (STJ) , intérprete último da lei federal, há muito se encontra pacificada, como ilustra o precedente adiante reproduzido:
"ADMINISTRATIVO. MILITAR. REFORMA. ALTERAÇÃO DE BENEFÍCIO. INCAPACIDADE SUPERVENIENTE. ART. 110, § 1º, C/C ART. 108, V, DA LEI 6.880/80. MILITARES DA ATIVA OU RESERVA REMUNERADA. RESTRIÇÃO. MILITAR JÁ REFORMADO. IMPOSSIBILIDADE. 1. A reforma do militar com a remuneração calculada com base no soldo correspondente ao grau hierárquico imediato ao que possuir ou que possuía na ativa, nos termos do art. 110, § 1º, c/c o art. 108, V, da Lei 6.880/80, restringe-se aos militares da ativa ou reserva remunerada, na exata disposição do caput do art. 110, não sendo possível a concessão de tal benesse àqueles militares já reformados. 2. Recurso especial não provido" (REsp 1.340.075/CE, Rel. Min. Castro Meira, Segunda Turma, julgado em 9/4/2013, DJe de 15/4/2013; ênfase acrescentada) .7.	Como anotou a Sefip, tal entendimento também foi esposado pelo Plenário desta Corte de Contas, por meio do Acórdão 2.225/2019, de 18/9/2019.
8.	Posto isso, verifico que todos os militares arrolados nos autos foram reformados muito antes da constatação de sua invalidez, não lhes assistindo, portanto, o acréscimo ora concedido pelo Comando do Exército:
	Nome 
 (Último Grau na Ativa) 
	Reforma
	Grau de Referência para Proventos
	Alteração da Reforma
	Novo Grau de Referência para Proventos

	Agenilson Oliveira Chagas 
 (Subtenente) 
	11/2/1991
	Segundo-Tenente
	15/8/2014
	Primeiro-Tenente

	Antonio José Mendes Augusto 
 (Subtenente) 
	12/6/2005
	Segundo-Tenente
	13/1/2015
	Primeiro-Tenente

	Carlos Pedreira Alves 
 (Tenente-Coronel) 
	8/2/1996
	Coronel
	18/3/2016
	General de Brigada

	Raimundo Gomes 
 (Terceiro-Sargento) 
	9/9/2002
	Segundo-Sargento
	8/5/2015
	Segundo-Tenente

	Roberto M. do Sacramento 
 (Terceiro-Sargento) 
	5/2/1976
	Terceiro-Sargento
	20/12/2016
	Segundo-Tenente

9.	Assim, ilegais as alterações, devendo o órgão de origem proceder à imediata cessação dos pagamentos irregulares.
10.	Diante do exposto, voto no sentido de que este Colegiado adote a deliberação que ora submeto a sua apreciação.
TCU, Sala das Sessões Ministro Luciano Brandão Alves de Souza, em 10 de março de 2020.
BENJAMIN ZYMLER 
Relator